---
title: "Análisis Estadístico del Rendimiento Académico"
author: "Ivan Lumbreras Martin"
output: 
  html_notebook:
    theme: flatly
    toc: true
    toc_depth: 6
    toc_float: true
editor_options: 
  markdown: 
    wrap: 72
---

# 1. Introducción

## Objetivos del Análisis

El propósito de este trabajo es evaluar y comparar el desempeño de
distintos modelos de clasificación para predecir la categoría de
rendimiento en el examen final (Exam_Score) de los estudiantes. Ademas
se analizará las características que hacen que los alumnos mejoren o
empeoren su rendimiento.

------------------------------------------------------------------------

### Fuentes y Relevancia de los Datos

**Fuente**:
<https://www.kaggle.com/datasets/lainguyn123/student-performance-factors>

**Relevancia**:

-   **Esfuerzo y hábito** (horas de estudio, asistencia) que reflejan
    cuánto trabaja el alumno.

-   **Entorno y recursos** (implicación de padres, acceso a internet)
    que muestran el apoyo fuera del aula.

-   **Hábitos personales** (sueño, ejercicio).

-   **Características del colegio** (tipo de centro, calidad del
    profesorado) que influyen en la capacidad de aprender.

------------------------------------------------------------------------

```{r setup0, include=FALSE, echo=FALSE, warning=FALSE, message=FALSE}
library(readr)
library(dplyr)
library(knitr)
```

------------------------------------------------------------------------

# 2. Exploración Inicial del Dataset

## Código para Cargar y Visualizar el Dataset

```{r carga_dataset, echo=TRUE, message=FALSE, warning=FALSE}
# Cargar el dataset
dataset <- read_csv("datos.csv")
dim(dataset)
# Visualizar las primeras filas en forma de tabla
head(dataset, 5)
```

## Descripción Detallada del Dataset

A continuación, se describe en detalle el contenido y relevancia de los
datos:

### Dimensiones y Variables

**Número de Observaciones**: Aproximadamente 6600 registros, lo que
permite un análisis robusto y representativo

**Variables Predictoras**: Consta de 19 variables que se pueden
clasificar en dos grupos:

1.  **Variables numéricas**

    -   Hours_Studied: Horas dedicadas al estudio por semana

    -   Attendance: Porcentaje de asistencia a clases (0–100)

    -   Sleep_Hours: Horas promedio de sueño por noche

    -   Previous_Scores: Calificaciones obtenidas en exámenes previos

    -   Tutoring_Sessions: Número de sesiones de tutoría al mes

    -   Physical_Activity: Horas de actividad física por semana

    **Variables categóricas**

    -   Parental_Involvement (Low, Medium, High)

    -   Access_to_Resources (Low, Medium, High)

    -   Extracurricular_Activities (Yes, No)

    -   Motivation_Level (Low, Medium, High)

    -   Internet_Access (Yes, No)

    -   Family_Income (Low, Medium, High)

    -   Teacher_Quality (Low, Medium, High)

    -   School_Type (Public, Private)

    -   Peer_Influence (Positive, Neutral, Negative)

    -   Learning_Disabilities (Yes, No)

    -   Parental_Education_Level (High School, College, Postgraduate)

    -   Distance_from_Home (Near, Moderate, Far)

    -   Gender (Male, Female)

**Variable Objetivo**: Exam_Score - Puntuación obtenida en el examen
final (numérica, 0–100), se transformará en terciles para crear la
variable de respuesta categorica con etiquetas “Bajo”, “Medio” y “Alto”.

```{r Datos_F_librerias, echo=FALSE, message=FALSE, warning=FALSE, include=FALSE}
library(tidyverse)
library(knitr)
library(modeest) 
```

# 3. Datos Faltantes e Imputación

El siguiente codigo tiene como objetivo detectar los valores faltantes
(N/As). Esto es algo necesario para que mas adelante los modelos
seleccionados puedan analizar el dataset correctamente y poder predecir
con exactitud.

## 3.1 Identificación de Valores Faltantes

```{r datos_faltantes, message=FALSE, warning=FALSE}
# Contar valores faltantes por variable
datos_faltantes <- dataset %>% 
  summarise(across(everything(), ~sum(is.na(.)))) %>% 
  pivot_longer(cols = everything(), names_to = "Variable", values_to = "NAs")

# Visualización en tabla
kable(datos_faltantes, caption = "Valores faltantes por variable", format = "html")
```

### Conclusión:

Se puede ver que faltan datos en las variables de Teacher_Quality,
Parental_Education_Level y Distance_from_Home, son variables todas
categóricas, por lo que en el siguiente paso se decidirá el método de
imputación correcto.

------------------------------------------------------------------------

## 3.2 Método de Imputación - Moda

Dado que las variables con datos faltantes son categóricas, he decidido
usar la Moda para rellenar los valores faltantes con el valor mas
frecuente. De esta manera mantengo la distribución original sin alterar
el análisis.

### Imputación para Variables Categóricas: Moda

```{r imputacion-categorica, message=FALSE, warning=FALSE}
# Función para obtener la moda
tmoda <- function(x) {
  uniq_x <- unique(na.omit(x))
  uniq_x[which.max(tabulate(match(x, uniq_x)))]
}

# Imputar valores faltantes con la moda
dataset <- dataset %>% 
  mutate(across(where(is.character), ~replace_na(., as.character(tmoda(.)))))
```

#### Explicación Matemática:

La moda es el valor $m$ que ocurre con mayor frecuencia en una variable
categórica, es decir, $$
m = \arg\max_{v \in V} f(v)
$$ donde $V$ es el conjunto de valores únicos y $f(v)$ es su frecuencia.

Reemplazar los faltantes por $m$ garantiza que se mantenga la categoría
dominante en la distribución.

------------------------------------------------------------------------

## 3.3 Impacto de la Imputación en el Análisis

Para verificar que no quedan valores faltantes y verificar que la
imputación esta correctamente aplicada volvemos a repetir el código
anterior (3.1).

```{r imputacion2, message=FALSE, warning=FALSE}
# Verificar valores faltantes
dataset2 <- dataset %>% 
  summarise(across(everything(), ~sum(is.na(.)))) %>% 
  pivot_longer(cols = everything(), names_to = "Variable", values_to = "NAs")

# Visualización en tabla
kable(dataset2, caption = "Valores faltantes después de la imputación", format = "html")
```

#### Conclusión:

-   La imputación ha eliminado los valores faltantes en todas las
    variables.
-   Al utilizar la moda, se mantiene la distribución original de cada
    variable, ya que se reemplazan los valores vacíos por la categoría
    más frecuente.
-   De esta manera sin tener que eliminar registros, mantengo el tamaño
    de la muestra y la fiabilidad del análisis.

------------------------------------------------------------------------

```{r librerias_4, echo=FALSE, message=FALSE, warning=FALSE, include=FALSE}
library(tidyverse)
library(ggplot2)
```

# 4. Distribución de Variables

El análisis de la distribución de variables es fundamental para
comprender la naturaleza de los datos. Permite identificar patrones que
pueden influir en los modelos posteriores. Además de comprobar que
variables predictoras pueden llegar a influir más en la variable
objetivo.

## 4.1 Análisis de Variables Numéricas

### Histogramas y Diagramas de Densidad

Los histogramas permiten visualizar la frecuencia de los valores en una
variable, mientras que los diagramas de densidad suavizan la
distribución para una mejor interpretación.

```{r diagramas_densidad}
# Obtener nombres de variables numéricas
num_vars <- dataset %>% select(where(is.numeric)) %>% names()
n_vars   <- length(num_vars)

# Definir layout con 3 columnas
ncol <- 3
nrow <- ceiling(n_vars / ncol)

# Ajustar la cuadrícula de plots
par(mfrow = c(nrow, ncol), mar = c(3, 3, 2, 1))

for (var in num_vars) {
  x <- dataset[[var]]
  
  # Calcular histograma sin dibujar
  h <- hist(x,
            breaks = 30,
            plot   = FALSE)
  
  # Dibujar histograma en densidad
  plot(h,
       freq  = FALSE,
       col   = "#1E90FF",
       border= "white",
       main  = paste(var),
       xlab  = var,
       ylab  = "Densidad")
  
  # Sobreponer la curva de densidad
  d <- density(x, na.rm = TRUE)
  lines(d, lwd = 2, col = "#FF4500")
}

# Restaurar parámetros gráficos por defecto
par(mfrow = c(1, 1), mar = c(5, 4, 4, 2) + 0.1)
```

### Explicación de gráficos

Cada variable se ve que en el eje x se muestra la cantidad de cada
variable por ejemplo en Hours_Studied, se muestran las horas estudiadas.
Y en el eje Y la cantidad de alumnos siguiendo el anterior ejemplo
serian los alumnos que han estudiado dichas horas.

**Análisis de variables:**

Las variables Hours_Studied y Exam_Score son continuas y siguen una
forma de campana (normalidad), es decir, hay pocos alumnos que estudien
muchas o pocas horas y la gran mayoria estudian una media de 20h. Y la
variable objetivo se ve como la mayoria de alumnos tiene una nota media
entre el 60-70. **Con lo cual podemos ver que hay indicadores de
actividades o resultados más homogéneos entre los estudiantes.**

Y hay otras variables discretas como Sleep_Hours, Tutoring_Sessions y
Physical_Activity ya que contienen conteos enteros y saltos entre las
barras azules. Estas muestran picos en valores como 7 h de sueño o 0–2
tutorías, ademas de tener unas 3 actividades fisicas de promedio. Más
tarde, se compararan estas variables para ver como influyen con la
variable objetivo.

**Interpretación:**

-   Existe una correlación aparente entre las "Hours_Studied" y la
    "Exam_Score". Al mostrar ambas variables una distribución
    relativamente normal, sugiriendo que hay un rango más común de horas
    de estudio que lleva tambien a un rango similar de puntuaciones en
    el examen. **Por ejemplo:** Si un alumno a estudiado 20h (la mas
    comun) sacara 65 (la mas comun tambien).

-   Los hábitos personales como sueño, actividad física, y el uso de
    tutorías muestran mayor diferencia que las horas de estudio o la
    asistencia. Sugiriendo así, que para diferenciar entre estudiantes
    de alto y bajo rendimiento, no basta con analizar el estudio o la
    asistencia promedio, también es importante explorar cómo estos
    hábitos personales y el uso de recursos adicionales podrían influir
    en unos rendimientos muy superiores.

Concluyendo que los datos sugieren que la mayoría de los estudiantes se
encuentran en un punto medio en cuanto a esfuerzo académico tradicional
se refiere. Y que las variaciones en los resultados podrían estar más
influenciadas por hábitos personales y el aprovechamiento de tutorias
que generalmente no son adoptadas por los alumnos.

## 4.2 Análisis de Variables Categóricas

### Gráficos de Barras

Estos gráficos permiten visualizar la frecuencia de las categorías en
las variables cualitativas.

```{r barras_categoricas, message=FALSE, warning=FALSE}
library(RColorBrewer)

# variables categóricas
cat_vars <- dataset %>% select(where(is.character)) %>% names()
n <- length(cat_vars)
half <- ceiling(n / 2)

# página 1: primeras variables
par(mfrow = c(ceiling(half/3), 3), mar = c(4,4,2,1))
for (var in cat_vars[1:half]) {
  bp <- table(dataset[[var]])
  barplot(bp,
          main = paste("Distribución de", var),
          ylab = "Frecuencia",
          col = brewer.pal(n = length(bp), name = "Set3"),
          las = 2, cex.names = 0.8)
}

# página 2: resto de variables
par(mfrow = c(ceiling((n-half)/3), 3), mar = c(4,4,2,1))
for (var in cat_vars[(half+1):n]) {
  bp <- table(dataset[[var]])
  barplot(bp,
          main = paste("Distribución de", var),
          ylab = "Frecuencia",
          col = brewer.pal(n = length(bp), name = "Set3"),
          las = 2, cex.names = 0.8)
}

# restaurar a un solo gráfico
par(mfrow = c(1,1))
```

Se pueden observar que hay sesgos en estas variables. Pero estos sesgos
simplemente reflejan una distribución de las categorías en la población,
siendo una característica descriptiva de los datos. Los modelos a
realizar no exigen que las variables predictoras categóricas, es decir,
las que muestran arriba, tengan distribuciones simétricas, ya que suelen
convertirse en variables indicadoras (0/1). De este modo, una categoría
minoritaria o mayoritaria es igualmente útil para la predicción.

**\
Sesgos encontrados:**

-   **Internet_Access**, donde hay una diferencia significativa entre el
    total de estudiantes que tienen y no tienen acceso a internet.

-   **Family_Income**, muestra que la gran mayoria tiene unos ingresos
    medios pero tambien preocupa la gran cantidad de alumnos que
    disponen de unos ingresos bajos.

-   **Teacher_Quality**, donde muestra que apenas hay profesores de mala
    calidad.

-   **Learning_Disabilities**, se muestra que la gran mayoria de alumnos
    no tienen ninguna discapacidad a la hora de aprender.

-   **Distance_from_Home**, se muestra que la gran mayoria de alumnos
    viven cerca de sus lugares de estudio, sin embargo, hay pocos que
    viven lejos.

    ------------------------------------------------------------------------

## 4.3 Diagramas de Dispersión

A continuación, se muestran las 2 variables mas influyentes (en el
apartado de los modelos se muestra como lo son) con la variable
objetivo.

```{r echo=TRUE}
ggplot(dataset, aes(x = Hours_Studied, y = Exam_Score)) +
  geom_point(color = "#32CD32", alpha = 0.7) +
  labs(title = "Hours_Studied vs Exam_Score", x = "Hours_Studied", y = "Exam_Score") +
  theme_minimal()
```

#### Conclusión

-   **Relación positiva fuerte (donde hay muchos puntos verdes
    juntos)**, muestra que tienen una relación bastante fuerte entre un
    promedio de 60-70 % en el exámen donde este sube levemente contra
    más horas estudies. Es decir, los puntos van subiendo poco a poco
    desde 0 horas estudiadas hasta las mas de las 40 horas estudiadas.
-   **Relación débil (dispersión alta de puntos)**, esto se observa en
    las notas más altas entre 80-100 y 15h-30h estudiadas, es normal que
    haya menos alumnos cuanto mayor sea la nota debido a que contra mas
    nota quieras más exigencia existe.
-   **Valores atipicos (muy pocos puntos verdes sueltos)**, destacan
    algunos puntos que tiene pocas horas estudiadas menos de 10h y notas
    muy altas mas de 80%, lo cual no es lo normal.

```{r}
ggplot(dataset, aes(x = Attendance, y = Exam_Score)) +
  geom_point(color = "#32CD32", alpha = 0.7) +
  labs(title = "Attendance vs Exam_Score", x = "Attendance", y = "Exam_Score") +
  theme_minimal()
```

#### Conclusión

-   **Relación positiva fuerte (donde hay muchos puntos verdes
    juntos)**, muestra que tienen una relación bastante fuerte entre un
    promedio de 60-75 % en el exámen donde este sube levemente contra
    más asistencia tengas. Es decir, los puntos van subiendo poco a poco
    desde 60% de asistencia hasta el 100%..
-   **Relación débil (dispersión alta de puntos)**, esto se observa en
    las notas más altas entre 80-100 y 80-100% de asistencia, es normal
    que haya menos alumnos cuanto mayor sea la nota debido a que contra
    mas nota quieras más exigencia existe.
-   **Valores atipicos (muy pocos puntos verdes sueltos)**, destacan
    algunos puntos que tienen poca asistencia (60-70%) y notas muy altas
    mas de 80%, lo cual no es lo normal.

## 4.4 Matriz de Correlaciones

```{r multicolinealidad-matriz, message=FALSE}
if (!requireNamespace("corrplot", quietly = TRUE)) install.packages("corrplot")
library(corrplot)
# Seleccionar solo variables numéricas
num_vars_all <- dataset %>% 
  select(where(is.numeric))

# Calcular matriz de correlaciones y redondear a 2 decimales
corr_mat_all <- round(cor(num_vars_all, use = "pairwise.complete.obs"), 2)

# Corrplot
corrplot(
  corr_mat_all,
  method      = "color",      
  type        = "full",       
  order       = "hclust",      
  tl.col      = "black",       
  tl.srt      = 45,           
  addCoef.col = "black",       
  number.cex  = 0.7,           
  diag        = TRUE,         
  col         = colorRampPalette(c("#6D9EC1", "white", "#E46726"))(200)
)
```

### Conclusiones

-   **Interpretación General**:
    -   La mayoría de las variables tienen correlaciones bajas entre sí,
        lo que sugiere que no hay demasiada multicolinealidad.
    -   Las variables `Hours_Studied` y `Exam_Score` tienen una
        correlación positiva alta, lo que indica que los estudiantes que
        estudian más tienden a tener mejores calificaciones previas.
    -   Las variables `Attendance` y `Exam_Score` también muestran una
        correlación positiva moderada, sugiriendo que una mayor
        asistencia se asocia con mejores notas en el examen.

------------------------------------------------------------------------

# 5. Modelos

## 5.1 Ajustes en el Dataset.

### 5.1.1 Ajustar Datos categoricos a factores

Pasar variables categoricas a factores para poder aplicar al modelo.

```{r}
# Convertir variables categóricas a factores
dataset$Gender <- as.factor(dataset$Gender)
dataset$Parental_Involvement <- as.factor(dataset$Parental_Involvement)
dataset$Family_Income <- as.factor(dataset$Family_Income)
dataset$Teacher_Quality <- as.factor(dataset$Teacher_Quality)
dataset$Learning_Disabilities <- as.factor(dataset$Learning_Disabilities)
dataset$Distance_from_Home <- as.factor(dataset$Distance_from_Home)
dataset$Internet_Access <- as.factor(dataset$Internet_Access)
dataset$Parental_Education_Level <- as.factor(dataset$Parental_Education_Level)
```

**¿Por qué convertir estas columnas a factores?** Porque al tratarlas
como variables categóricas (factores), R las reconocerán correctamente y
podrán crear automáticamente las dummies o contrastes necesarios para
los modelos.

**Conclusión**

Todas las columnas de características cualitativas han sido
transformadas a factores y están listas para el preprocesado y el
entrenamiento de los modelos.

### 5.1.2 Ajustar la variable objetivo a categorica

Esto sirve para convertir la variable objetivo Exam_Score en una
variable.

```{r}
lbls     <- c("Bajo","Medio","Alto")
ds       <- dataset %>%
  mutate(Exam_cat = factor(lbls[ntile(Exam_Score,3)], ordered = TRUE))
# Mostrar Exam_cat en barplots
barplot(table(ds$Exam_cat), 
        main = "Distribución de Exam_cat",
        xlab = "Categoría de Examen",
        ylab = "Frecuencia",
        col = c("#FF6347", "#FFD700", "#32CD32"))

```

**¿Por qué convertir `Exam_Score` en una categoría perfectamente
balanceada?** Al agrupar las notas continuas en tres grupos iguales
(“Bajo”, “Medio”, “Alto”) con `ntile()`, logramos tres clases con
exactamente el mismo número de alumnos. Esto ayuda porque evita que el
modelo favorezca la categoría más común y olvide las menos comunes.
También simplifica el problema: en lugar de perseguir diferencias de un
punto (¿71 o 72?), nos centramos en saltos de rendimiento reales (“pasar
de bajo a medio”), que es lo que realmente quiero entender,es decir, que
medidas son necesarias para mejorar el rendimiento academico de los
alumnos de una manera mas personalizada.

**Conclusión**

Con esta transformación hacemos que el algoritmo vea un problema de
clasificación limpio y equilibrado. Podemos usar modelos ligeros como
LDA o un MLP pequeño que entrenan en segundos, en lugar de técnicas de
regresión complejas. Además, la salida —categorías de rendimiento— es
mucho más fácil de interpretar y de traducir en acciones concretas para
apoyar a los estudiantes.

### 5.1.3 Preprocesado de los datos

```{r LDA_librerias, warning=FALSE}
library(rsample)
library(recipes)
library(dplyr)
#  Partición 80/20 estratificada
spl   <- initial_split(ds, prop = 0.8, strata = Exam_cat)
train <- training(spl)
test  <- testing(spl)

# Preprocesado: quitamos Exam_Score, dummies y normalizamos
rec <- recipe(Exam_cat ~ ., data = train) %>%
  step_rm(Exam_Score) %>%
  step_dummy(all_nominal_predictors()) %>%
  step_center(all_numeric_predictors()) %>%
  step_scale(all_numeric_predictors()) %>%
  prep()

train_pp <- bake(rec, train)
test_pp  <- bake(rec, test)
```

**¿Por qué dividir así y preparar los datos de esta forma?** Al separar
el 80 % para entrenamiento y 20 % para prueba usando estratificación por
`Exam_cat`, nos aseguramos de que los tres niveles (“Bajo”, “Medio”,
“Alto”) estén representados de la misma manera en ambos conjuntos. Así
evitamos que el modelo aprenda demasiado de una categoría y luego falle
al encontrarse con otra menos frecuente.

En el preprocesado eliminamos la columna original de `Exam_Score` (para
que no filtre la respuesta) y convertimos todas las variables
cualitativas en dummies; esto le dice al algoritmo cómo manejar cada
nivel sin imponer un orden numérico. Después centramos (media = 0) y
escalamos (desviación = 1) las variables numéricas para que todas
contribuyan por igual: de otro modo, características con rangos grandes
arrastrarían las fronteras de decisión, y podríamos obtener resultados
sesgados o inestables.

De esta manera, están diseñadas para que los modelos —especialmente LDA
multiclase— funcionen de manera justa y precisa.

## 5.2 LDA

### 5.2.1 Comprobación de supuestos.

#### **Normalidad multivariante**

```{r normalidad_multivariante, message=FALSE, warning=FALSE}
# Kolmogorov–Smirnov univariante por clase
num_vars <- names(ds)[sapply(ds, is.numeric) & names(ds) != "Exam_Score"]

for (cl in levels(ds$Exam_cat)) {
  cat("\nClase", cl, ":\n")
  for (v in num_vars) {
    x <- ds[[v]][ ds$Exam_cat == cl ]
    if (length(x) >= 3) {
      ks <- ks.test(x, "pnorm", mean(x), sd(x))
      cat(sprintf("  %s: D = %.3f, p = %.4f\n",
                  v, as.numeric(ks$statistic), ks$p.value))
    } else {
      cat(sprintf("  %s: n < 3, test no aplicable\n", v))
    }
  }
}
```

**¿Por qué comprobar la Normalidad multivariante?**

Porque el LDA parte de la suposición de que, dentro de cada clase, los
predictores siguen una distribución normal multivariante. Esto garantiza
que los estimadores de media y covarianza sean óptimos y que las
fronteras de decisión lineales sean estadísticamente válidas. Si la
normalidad falla, el modelo puede sobrestimar o subestimar la
probabilidad de pertenencia a cada clase, reduciendo su capacidad
discriminativa.

**Descripción de los resultados**

Al aplicar el test de Kolmogorov–Smirnov a cada variable numérica dentro
de las clases “Bajo”, “Medio” y “Alto”, encontramos que todos los
p-values son muy pequeños (p \< 0.001 en casi todos los casos).

Los valores de D (distancia máxima entre la distribución y la normal
teórica) oscilan entre 0.041 y 0.236, mostrando diferencias en varias
variables.

**Interpretación**

Un p-value tan bajo indica que la hipótesis nula de normalidad se
rechaza para cada predictor en todas las clases.

Variables como Tutoring_Sessions y Physical_Activity presentan las
mayores D (D ≈ 0.19–0.24), lo que refleja su naturaleza discreta y picos
muy marcados.

Incluso métricas más suaves como Hours_Studied muestran rechazo (D ≈
0.04–0.05), indicando que el ajuste no es perfecto ni siquiera allí.

**Conclusión**

Dado que ninguna de las variables continúa cumple la normalidad en cada
grupo, el supuesto de distribución normal multivariante para LDA no se
cumple en este dataset. A pesar de ello, y como se verá mas adelante el
modelo LDA muestra buen rendimiento.

#### **Homocedasticidad (igualdad de covarianzas)**

```{r homocedasticidad, message=FALSE, warning=FALSE}
library(biotools)
# Homocedasticidad: igualdad de matrices de covarianza (Box’s M)
num_vars <- names(ds)[sapply(ds, is.numeric) & names(ds) != "Exam_Score"]

# Test de Box’s M
bm <- biotools::boxM(ds[num_vars], ds$Exam_cat)
print(bm)
```

**¿Por qué comprobar la Homocedasticidad (igualdad de covarianzas)?**

Porque LDA multiclase asume que todos los grupos son de la misma manera
y utiliza una sola estimación de cómo varían sus datos para trazar
líneas de separación. Si cada categoría tiene su propia forma de
dispersión, esa única estimación se vuelve imprecisa y las fronteras que
dibuja el modelo dejan de encajar bien, por lo que acaba clasificando
peor.

**Descripción de los resultados**

El test de Box’s M aplicado a las seis variables numéricas arrojó un
estadístico χ² aproximado de 426.14 con 42 grados de libertad,
acompañado de un p-value inferior a 2.2×10⁻¹⁶.

**Interpretación**

Un p-value tan pequeño indica que la hipótesis nula de igualdad de
matrices de covarianza entre las clases “Bajo”, “Medio” y “Alto” es
rechazada. Es decir, la dispersión conjunta de los predictores varía
notablemente según el nivel de rendimiento: cada grupo muestra su propio
patrón de covarianza.

**Conclusión**

Por tanto, el supuesto de homocedasticidad multivariante (igualdad de
covarianzas) requerido para aplicar LDA de manera estricta no se cumple
en este dataset.

#### **Ausencia de multicolinealidad**

```{r multicolinealidad, message=FALSE, warning=FALSE}
library(car)
vif_values <- vif(model)
print(vif_values)
```

**¿Por qué comprobar la Multicolinealidad?**

Porque LDA requiere invertir la matriz de covarianza global. Si dos o
más predictores están casi perfectamente correlacionados, esa matriz se
acerca a la singularidad y no puede invertirse correctamente, provocando
inestabilidades numéricas y coeficientes erráticos dificultando al
modelo poder aprender correctamente.

**Descripción de los resultados**

Al calcular el GVIF (Generalized VIF) de cada predictor, todos los
valores ajustados (GVIF\^(1/(2\*Df))) quedan muy cerca de 1.00, desde
1.0004 hasta 1.0016, sin excepción.

**Interpretación**

Un GVIF tan bajo indica que ninguna variable está fuertemente
correlacionada con el resto. Es decir, no existe multicolinealidad
preocupante. Cuando los factores estuvieran duplicando información de
otros, se verian GVIF mucho mayores (por ejemplo, \> 5 o 10).

**Conclusión**

La ausencia de multicolinealidad significa que el modelo LDA no sufrirá
inestabilidad numérica ni coeficientes inflados. Este punto favorece los
buenos resultados en las predicciones del modelo, pues cada predictor
aporta información propia y no redundante.

### 5.2.2 Modelo LDA

El Análisis Discriminante Lineal (LDA) multiclase es un método
estadístico que busca proyectar los datos en un espacio de menor
dimensión donde las clases queden lo más separadas posible mediante
fronteras lineales. Para ello estudia las **medias** y las
**covarianzas** de cada categoría (“Bajo”, “Medio”, “Alto”), y construye
combinaciones lineales de los predictores que maximicen la distancia
entre grupos mientras minimizan la dispersión interna. El resultado es
un modelo muy eficiente: solo necesitas resolver sistemas de ecuaciones,
no iterar millones de veces como en una red neuronal.

Lo he escogido porque:

-   **Interpretabilidad**: podemos ver directamente qué variables
    empujan más a un alumno hacia “Alto” o a mantenerlo en “Bajo”.

-   **Velocidad**: el entrenamiento es instantáneo, lo que facilita
    iterar y explicar resultados en clase o ante el profesor.

-   **Rendimiento**: a pesar de que algunos supuesto (normalidad y
    covarianzas iguales) no se cumplen de forma estricta, LDA me dió un
    Accuracy cercano al 0.91 y un Kappa por encima de 0.86, muy
    competitivo frente a modelos más complejos.

En definitiva, LDA multiclase combina simplicidad matemática, rapidez de
ejecución y suficiente poder predictivo, por lo que sirve como un gran
modelo para comparar con una red neuronal (MLP) más sofisticada.

```{r LDA, message=FALSE, warning=FALSE}
# 0) Librerías
library(caret)
library(MASS)
library(dplyr)
library(ggplot2)
library(knitr)
library(tidyr)
library(MLmetrics)
set.seed(123)

# Entrenar LDA multiclase con 5-fold CV
tc <- trainControl(
  method          = "cv",
  number          = 5,
  classProbs      = TRUE,
  summaryFunction = multiClassSummary
)
fit_lda_cv <- train(
  Exam_cat ~ .,
  data      = train_pp,
  method    = "lda",
  trControl = tc,
  metric    = "Accuracy"
)

# Resultados de CV en tabla limpia
res_cv <- fit_lda_cv$results
tabla_cv <- res_cv %>%
  dplyr::select(
    Accuracy,
    Kappa,
    AUC,
    logLoss,
    Mean_F1,
    Mean_Sensitivity,
    Mean_Specificity
  ) %>%
  mutate(across(everything(), ~ round(.x, 4)))

knitr::kable(
  tabla_cv,
  caption = "Resultados 5-Fold CV para LDA Multiclase",
  col.names = c(
    "Accuracy", "Kappa", "AUC",
    "LogLoss", "F1",
    "Sensibilidad", "Especificidad"
  )
)

# Métricas en test
pred_lda <- predict(fit_lda_cv, newdata = test_pp)
cm_lda   <- confusionMatrix(pred_lda, test_pp$Exam_cat)
cat("\n\n--- Métricas en Test ---\n")
print(cm_lda)

# Partición en espacio discriminante (LD1 vs LD2)
lda_mod <- fit_lda_cv$finalModel
test_features <- test_pp %>% dplyr::select(-Exam_cat)
lda_vals <- predict(lda_mod, newdata = test_features)

plot_df <- as.data.frame(lda_vals$x[, 1:2]) %>%
  setNames(c("LD1", "LD2")) %>%
  mutate(
    Actual    = test_pp$Exam_cat,
    Predicted = pred_lda
  )

ggplot(plot_df, aes(x = LD1, y = LD2, color = Predicted, shape = Actual)) +
  geom_point(alpha = 0.7, size = 2) +
  labs(
    title = "Partición LDA Multiclase en Test",
    x = "Componente Discriminante 1",
    y = "Componente Discriminante 2"
  ) +
  theme_minimal() +
  scale_color_manual(values = c("Bajo"="#FF6347", "Medio"="#FFD700", "Alto"="#32CD32")) +
  scale_shape_manual(values = c(15, 16, 17))

# Mostrar coeficientes de cada variable
scalings <- as.data.frame(lda_mod$scaling) %>%
  rownames_to_column("Variable") %>%
  pivot_longer(-Variable, names_to = "LD", values_to = "Loading")

ggplot(scalings, aes(x = reorder(Variable, Loading), y = Loading, fill = LD)) +
  geom_col(position = "dodge") +
  coord_flip() +
  labs(
    title = "Contribución de cada variable a LD1 y LD2",
    x = "Variable",
    y = "Coeficiente (carga)"
  ) +
  theme_minimal() 

```

#### Validación Cruzada (5-Fold CV)

**¿Qué es?**\
Es un procedimiento que divide el conjunto de entrenamiento en cinco
partes (“folds”). Entrena el modelo con cuatro folds y lo prueba en el
quinto, rotando hasta que cada fold haya servido una vez como
validación.

**¿Por qué es útil?**\
Porque al promediar el desempeño en cinco particiones distintas,
obtenemos una visión más estable y fiel de la capacidad real del modelo.
Así nos protegemos contra resultados inflados por una sola división
afortunada o desafortunada de los datos.

**Accuracy**

**¿Por qué es útil?** Marca la proporción global de predicciones
correctas, dándonos una visión de qué tan bien clasifica el modelo en
general.

**Interpretación (0.9112)**: Significa que, en promedio durante las
cinco particiones, LDA acertó el 91.12 % de las veces, lo cual es
bastante alto para un problema de tres clases equilibradas.

**Conclusión**: El modelo captura con exactitud la categoría de
rendimiento de los estudiantes sin depender de una clase mayoritaria.

**Kappa**

**¿Por qué es útil?** Esta metrica la he puesto debido a que fuerza al
modelo a predecir por encima de lo que se esperaría si clasificara
aleatoriamente, esto viene perfecto para lo que dijiste en clase de
clases desbalanceadas de que puede acertar mucho simplemente prediciendo
siempre la clase mayoritaria, pues el kappa lo penaliza.

**Interpretación (0.8669)**: Un valor cercano a 1 implica un acuerdo muy
alto entre predicciones y realidad, casi 87 % superior a lo que
obtendríam

**Conclusión**: LDA no sólo acierta por tener grupos balanceados, sino
que realmente aprende patrones distintivos de cada clase.

**AUC (Área Bajo la Curva ROC)**

**¿Por qué es útil?** Mide la capacidad global de diferenciar
correctamente cada clase frente a las demás, independiente del umbral de
decisión.

**Interpretación (0.9854)**: Con un AUC de 0.9854, las fronteras
lineales de LDA separan casi perfectamente “Bajo”, “Medio” y “Alto”.

**Conclusión**: El modelo posee una gran capacidad de discriminación,
dejando muy pocos casos en zonas grises.

**F1 Score (promedio)**

**¿Por qué es útil?** Equilibra precisión y recall (Sensitivity), para
detectar todos los casos de cada clase y no generar falsos positivos .

**Interpretación (0.9126)**: Un F1 medio de 0.9126 confirma que LDA
mantiene un balance excelente entre sensibilidad y precisión.

**Conclusión**: El modelo es equilibrado: no sacrifica la detección de
una clase a costa de dar falsos positivos.

**Sensibilidad y Especificidad (promedio)**

**¿Por qué son útiles?** La sensibilidad indica cuántos verdaderos
positivos detecta. La especificidad, cuántos verdaderos negativos evita
etiquetar erróneamente.

-   **Sensitivity** -\> De todos los alumnos que realmente son “x
    Clase”, el modelo identifica correctamente al 91.1 %.

-   **Specificity** -\> De todos los alumnos que realmente son “x
    Clase”, el modelo identifica correctamente al 95.5 %

**Interpretación (Sens = 0.9113, Spec = 0.9556)**: LDA identifica
correctamente el 91.13 % de los casos reales de una clase y descarta
bien el 95.56 % de los que no pertenecen a ella.

**Conclusión**: El modelo no solo reconoce muy bien cada grupo, sino que
también evita confundir con mucha eficacia las observaciones de otras
categorías.

#### Evaluación Final en Test

**Accuracy**

**¿Por qué es útil?** Valida la precisión real en datos completamente
nuevos.

**Interpretación (0.9176)**: El 91.76 % de los estudiantes de test
fueron clasificados correctamente, incluso mejor que en CV.

**Conclusión**: LDA generaliza muy bien y no muestra sobreajuste.

**Kappa**

**¿Por qué es útil?** Confirma que la alta Accuracy no se deba al azar.

**Interpretación (0.8764)**: Un Kappa de 0.8764 en test refuerza el
hallazgo de un acuerdo sólido lejos de la toma de decisiones aleatorias.

**Conclusión**: El modelo sigue siendo confiable y consistente en datos
sin ver.

**Matriz de confusión**

**¿Por qué es útil?** Visualiza errores específicos entre pares de
clases y cuantifica sensibilidad/especificidad por grupo.

**Interpretación**:

-   **Medio**: El modelo predijo correctamente a 433 estudiantes que
    realmente eran de la clase "Medio", equivocandose 4 alumnos como
    Alto y 4 como Bajo.
-   **Bajo**: El modelo predijo correctamente a 386 estudiantes que
    realmente eran de la clase "Bajo", equivocandose 0 alumnos como Alto
    y 55 como Medio.
-   **Alto**: El modelo predijo correctamente a 389 estudiantes que
    realmente eran de la clase "Alto", equivocandose 5 alumnos como Bajo
    y 47 como Medio.

**Conclusión**: Lo que indica que es muy bueno identificando a los
estudiantes que son realmente de cada clase, acertando en la gran
mayoría de los casos. Por lo que esta capturando bien las relaciones
entre variables.

**Particiones**

**¿Qué muestra cada dimensión?**

-   **LD1 (Eje X)** y **LD2 (Eje Y)** son las dos “vistas” más
    informativas que LDA calcula para separar las tres categorías. Son
    combinaciones lineales de nuestras variables originales que
    maximizan la separación entre “Bajo”, “Medio” y “Alto”. Al ser 3
    categorías (“Bajo”, “Medio”, “Alto”), el LDA genera 2 dimensiones
    (LD1 y LD2). Estas dos son suficientes para capturar toda la
    separación que LDA puede aportar entre tres grupos.

**¿Por qué es útil?**\
Ver este gráfico nos ayuda a comprobar visualmente si LDA realmente
coloca cada grupo en su propia “zona” del espacio. Si las nubes están
bien separadas, significa que las fronteras lineales de LDA funcionan y
nuestros predictores distinguen claramente los niveles de rendimiento.

**Interpretación**

-   Los puntos en **verde** (predicción “Alto”) y con forma de
    **cuadrado** (real “Alto”) se concentran hacia la izquierda,
    mostrando que LDA agrupa correctamente a los estudiantes con mejores
    notas.

    Los puntos **amarillos** (“Medio”) quedan en el centro, y los
    **rojos** (“Bajo”) hacia la derecha.

    Si un punto cambia de color o forma (por ejemplo, un triángulo
    amarillo dentro de la zona roja), es un caso mal clasificado: la
    predicción no coincide con la etiqueta real.

**Conclusión**\
La mayoría de los estudiantes quedan dentro de la franja de color que
corresponde a su forma (su clase real), lo que confirma que LDA crea
fronteras que separan eficazmente “Bajo”, “Medio” y “Alto”. Solo unos
pocos puntos “se escapan” de su zona, ejemplificando los errores de
clasificación que ya vimos en la matriz de confusión.

**Contribución de variables a LD1 y LD2**

**¿Por qué es útil?**\
Este gráfico nos muestra qué variables influyen más en cada dimensión
discriminante y por ello comprobar que influye mas en el rendimiento
academico.

**Interpretación:**

-   **Attendance** y **Hours_Studied** tienen las **mayores cargas en
    LD1** (barras rojas muy largas), indicando que son los mejores
    predictores para separar y distinguir las notas de los alumnos.

-   **Access_to_Resources_Low/Medium** y **Parental_Involvement_Low**
    destacan en **LD2** (barras azules), lo que sugiere que estas
    variables ayudan a diferenciar a los estudiantes de rendimiento
    medio de los extremos.

**Conclusión:**\
Ver estas cargas confirma que LDA se centra sobre todo la asistencia y
las horas de estudio para crear su primer eje de separación, y usa
factores de recursos familiares y participación parental para el
segundo. Esto nos indica que las relaciones descubiertas por LDA
coinciden con el conocimiento sobre qué impulsa el rendimiento
académico.

## 5.3 Modelo Red Neuronal Simple (MLP)

**¿Por qué he elegido una Red Neuronal MLP?**\
Opté por un perceptrón multicapa (MLP) porque, a diferencia de modelos
lineales, es capaz de capturar relaciones no lineales muy pequeñas entre
las variables (por ejemplo, cómo la combinación de horas de estudio,
motivación y calidad del profesorado puede afectar el rendimiento) sin
tener que especificar a mano interacciones complejas. Además, tras unos
minutos de entrenamiento, me ofreció un **Accuracy** y un **Kappa** por
encima del 0.94 en validación cruzada, superando con creces otros
métodos. Su tiempo de ajuste es razonable y, al usar regularización
(“decay”), evita el sobreajuste, garantizando que aprenda patrones
reales y generalizables.

**¿Cómo funciona la MLP?**

1.  **Capas de neuronas:** La red consta de una capa de entrada (todas
    las variables predictoras), una o dos capas ocultas (con un número
    ajustable de “nodos” o neuronas) y una capa de salida con tres
    neuronas (una por cada categoría: Bajo, Medio, Alto).

2.  **Propagación hacia adelante:** Cada neurona suma sus entradas
    multiplicadas por pesos, aplica una función de activación (sigmoide
    o similar) y pasa el resultado a la siguiente capa.

3.  **Cálculo del error:** Al final, la salida produce probabilidades
    para cada clase; comparamos esas probabilidades con la etiqueta real
    y calculamos un **error** (p. ej. logLoss).

4.  **Retropropagación:** Ese error se “propaga hacia atrás” para
    ajustar gradualmente los pesos, minimizando la diferencia entre
    predicciones y realidad.

5.  **Regularización (decay):** Penaliza pesos excesivamente grandes
    para que la red no memorize ruidos del entrenamiento y mantenga un
    buen desempeño en datos nuevos.

Debido a que este modelo no necesita supuestos, vamos a comenzar con la
creación y análisis de resultados del mismo.

```{r MLP, message=FALSE, warning=FALSE}
# Librerías necesarias
library(caret)      # train + confusionMatrix + multiClassSummary
library(nnet)       # red neuronal simple
library(dplyr)      # manipulaciones
library(ggplot2)    # gráficas
library(knitr)      # kable

set.seed(123)

# Definir trainControl para incluir AUC, LogLoss, F1, etc.
tc_nn <- trainControl(
  method          = "cv",
  number          = 5,
  classProbs      = TRUE,
  summaryFunction = multiClassSummary,
  savePredictions = "final"
)

# Grid de hiperparámetros
grid <- expand.grid(
  size  = c(3, 5),     # nodos ocultos
  decay = c(0.01, 0.1) # regularización
)

# Entrenar la red neuronal
set.seed(123)
fit_nn <- train(
  Exam_cat ~ .,
  data      = train_pp,
  method    = "nnet",
  trControl = tc_nn,
  tuneGrid  = grid,
  trace     = FALSE,
  maxit     = 300,
  metric    = "Accuracy"
)

# Resultados de CV en tabla limpia
res_cv <- fit_nn$results
tabla_cv <- res_cv %>%
  dplyr::select(
    Accuracy,
    Kappa,
    AUC,
    logLoss,
    Mean_F1,
    Mean_Sensitivity,
    Mean_Specificity
  ) %>%
  mutate(across(everything(), ~ round(.x, 4)))

nn <- fit_nn$finalModel
cat("Neuronas de entrada:", nn$n[1], "\n")
cat("Neuronas ocultas:  ", nn$n[2], "\n")
cat("Neuronas de salida:", nn$n[3], "\n")

knitr::kable(
  tabla_cv,
  caption = "Resultados 5-Fold CV para LDA Multiclase",
  col.names = c(
    "Accuracy", "Kappa", "AUC",
    "LogLoss", "F1 (prom.)",
    "Sensibilidad", "Especificidad"
  )
)

# Evaluación en test
pred <- predict(fit_nn, test_pp)
cm   <- confusionMatrix(pred, test_pp$Exam_cat)
cat("\n\n--- Métricas en Test ---\n")
print(cm)

# Heatmap de la matriz de confusión
df_cm <- as.data.frame(cm$table)
ggplot(df_cm, aes(Prediction, Reference, fill = Freq)) +
  geom_tile(color = "white") +
  geom_text(aes(label = Freq), size = 5) +
  scale_fill_gradient(low = "lightblue", high = "steelblue") +
  labs(title = "Heatmap Confusión: Red Neuronal (nnet)",
       x = "Clase predicha", y = "Clase real") +
  theme_minimal()

```

------------------------------------------------------------------------

**Validación Cruzada (5-Fold CV)**

**¿Qué es?**\
Es un procedimiento que divide el conjunto de entrenamiento en cinco
partes (“folds”). Entrena el modelo con cuatro folds y lo prueba en el
quinto, rotando hasta que cada fold haya servido una vez como
validación.

**¿Por qué es útil?**\
Porque al promediar el desempeño en cinco particiones distintas,
obtenemos una visión más estable y fiel de la capacidad real del modelo.
Así nos protegemos contra resultados inflados por una sola división
afortunada o desafortunada de los datos.

### Resultados en CV para la Red Neuronal

**Neuronas de entrada: 27**\

Esto quiere decir que la red recibe **27 variables predictoras** como
entrada. Cada una representa una característica del estudiante (como
horas de estudio, calidad del profesorado, actividad física, etc.). Cada
una de estas variables alimenta la red para ayudar a predecir el
resultado.

**Neuronas ocultas: 3**\

Esta es la **capa intermedia** entre la entrada y la salida. Solo tiene
3 neuronas, lo cual hace que el modelo sea **simple pero eficiente**.
Estas neuronas combinan y transforman la información de entrada mediante
funciones matemáticas para encontrar patrones complejos que **relacionan
las variables con el rendimiento del estudiante**.

**Neuronas de salida: 3**\

Esto refleja que el modelo está haciendo una **clasificación con tres
categorías posibles**: Bajo, Medio y Alto. Cada neurona de salida da una
probabilidad de que un estudiante pertenezca a una de esas clases. El
modelo elegirá la que tenga la probabilidad más alta como predicción
final.

**Accuracy (0.94)**

¿Po**r qué mirarlo?** Nos dice qué porcentaje de todas las predicciones
fueron correctas.

**Interpretación:** La red acierta aproximadamente el 94.5–94.7 % de los
casos en los cinco pliegues, un nivel muy alto para un problema de tres
clases balanceadas.

**Conclusión:** El modelo aprende patrones sólidos y consistentes, no se
apoya en rachas de suerte.

**Kappa (0.91)**

**¿Por qué mirarlo?** Ajusta la Accuracy contra las predicciones por
azar, esencial cuando las clases están balanceadas.

**Interpretación:** Un Kappa alrededor de 0.92 significa que el 92 % del
acuerdo entre predicciones y etiquetas reales no es casualidad.

**Conclusión:** La red realmente captura la estructura de las tres
categorías, no simplemente predice al azar.

**AUC (0.98)**

**¿Por qué mirarlo?** Evalúa la habilidad del modelo para ordenar
muestras correctamente de más probables a menos probables, sin fijar un
umbral.

**Interpretación:** Con AUC cerca de 0.99, la red separa casi
perfectamente cada clase frente al resto, lo que revela un poder
discriminativo extraordinario.

**Conclusión:** Incluso en clases difíciles de diferenciar, la
probabilidad estimada es muy confiable.

**F1 Score (0.94)**

**¿Por qué mirarlo?** Balancea precisión y recall en una única métrica,
útil cuando ambos errores importan.

**Interpretación:** F1 alrededor de 0.945 confirma que la red detecta
bien cada clase sin abusar de falsos positivos.

**Conclusión:** El trade-off entre “capturar todos los casos reales” y
“no inventarse casos” está muy bien nivelado.

**Sensibilidad y Especificidad (≈ 0.93 – 0.97)**

**¿Por qué mirarlos?**

Es util para comprobar verdaderos negativos y verdaeros positivos.

-   **Sensitivity** -\> De todos los alumnos que realmente son “x
    Clase”, el modelo identifica correctamente al 94 %.

-   **Specificity** -\> De todos los alumnos que realmente NO son “x
    Clase”, el modelo identifica correctamente al 97%.

**Interpretación:** Con sensibilidad \> 0.94 y especificidad \> 0.97, la
red atrapa casi todos los verdaderos “Altos” y apenas comete falsos
positivos.

**Conclusión:** El modelo es fiable tanto para detectar quienes
realmente destacan como para no sobredimensionar los éxitos.

### Métricas en Test Final

**Accuracy (0.9531)**

**¿Por qué mirarlo?** Verificar desempeño en datos nunca vistos asegura
que no hubo sobreajuste.

**Interpretación:** Acierto del 95.31 % en test, superando incluso el
CV.

**Conclusión:** La red generaliza de forma excelente; los resultados son
estables.

**Kappa (0.93)**

**¿Por qué mirarlo?** Confirma que la Accuracy alta no es por casualidad
en un test específico.

**Interpretación:** Un Kappa de 0.93 demuestra un acuerdo muy por encima
del azar.

**Conclusión:** El rendimiento mantiene un nivel de confianza y
estabilidad.

**Matriz de Confusión**

**¿Por qué mirarlo?** Permite ver con detalle errores y aciertos de cada
categoría, guiando ajustes o interpretaciones.

**Interpretación:**

-   **Medio**: El modelo predijo correctamente a 416 estudiantes que
    realmente eran de la clase "Medio", equivocandose 16 alumnos como
    Alto y 9 como Bajo.
-   **Bajo**: El modelo predijo correctamente a 420 estudiantes que
    realmente eran de la clase "Bajo", equivocandose 0 alumnos como Alto
    y 21 como Medio.
-   **Alto**: El modelo predijo correctamente a 424 estudiantes que
    realmente eran de la clase "Alto", equivocandose 4 alumnos como Bajo
    y 13 como Medio.

**Conclusión:** Lo que indica que es el mejor identificando a los
estudiantes que son realmente de cada clase, acertando en la gran
mayoría de los casos. Por lo que esta capturando bien las relaciones
entre variables.

## 5.4 Conclusión Comparativa

Se comprobaron otros modelos para comparar:

-   **Random Forest.** Demasiado tiempo de entramiento, metricas malas.

-   **QDA.** Eficiente, buen rendimiento pero peor que el LDA.

-   **Regresion logistica.** A pesar de buenas metricas ya que es bueno
    en clasificacion no se ajusta con la naturaleza de mi dataset.

-   **Regresion Lineal.** Malas metricas debido mi objetivo a predecir
    ya que no es de clasificacion.

Pero los mejores fueron **MLP** y **LDA**:

Tras un riguroso preprocesado, validación cruzada y test, **MLP** y
**LDA** han tenido el mejor rendimiento, pero con diferencias clave:

**Rendimiento global**

**LDA** alcanzó una *Accuracy* de \~0.918 en test y *Kappa* de \~0.876,
con AUC \~0.985 y F1 medio \~0.913.

**MLP** superó ligeramente esos valores, con *Accuracy* \~0.953 en test,
*Kappa* \~0.930, AUC \~0.990 y F1 medio \~0.945.

\
**Ventaja:** MLP, por su capacidad no lineal, captura matices que LDA
deja en al margen.

**Velocidad y simplicidad**

**LDA** se entrena en segundos sin ajustes complejos de hiperparámetros.

**MLP** requiere búsqueda de tamaño de capa y tasa de decaimiento, y
lleva en torno a 3min en CV.

\
**Ventaja:** LDA, ideal para entornos con recursos limitados.

**Interpretabilidad**

**LDA** entrega coeficientes directos que nos dicen exactamente cómo
cada variable empuja hacia “Alto” o “Bajo”.

**MLP** solo se sabe que tiene pesos entre nodos, es más difícil de
explicar sin técnicas de interpretación adicionales.\
**Ventaja:** LDA, claro para comunicar hallazgos a un público no técnico
(profesorado, directivos).

**Supuestos**

**LDA** asume normalidad y covarianzas iguales; en mi caso, esos
supuestos se violan ligeramente, pero tuvieron poco impacto.

**MLP** no requiere ninguna suposición.

\
**Ventaja:** MLP, más flexible ante datos reales con desviaciones de la
teoría.

**Recomendación**\
Para mi objetivo (**identificar factores críticos que influyen en
“Bajo”, “Medio” o “Alto” y el rendimiento de un alumno)** se deberia
utilizar ambos para analisis:

**LDA** como **herramienta** de **explicación inicial**, para mostrar de
forma transparente qué variables tienen mayor peso y comprobar
rápidamente resultados.

**MLP** como **modelo final de producción**, cuando la máxima precisión
sea lo mas importante, sabiendo que sacrifica un poco de
interpretabilidad y requiere más recursos de entrenamiento.

# Bibliografía

-   Keita, Z., n.d. *Tutorial de análisis de componentes principales
    (PCA) en R*. [online] DataCamp. Disponible en:
    <https://www.datacamp.com/es/tutorial/pca-analysis-r>.

-   Rstudio *Matriz de confusión*. [online] rpubs. Disponible en:
    <https://rpubs.com/chzelada/275494>.

-   IBM Cognos Analytics *Regresión lineal múltiple*. [online] IBM.
    Disponible en:
    <https://www.ibm.com/docs/es/cognos-analytics/11.1.x?topic=tests-multiple-linear-regression>.

-   Abid Ali Awan *Red Neuronal en R*. [online] DataCamp. Disponible en:
    <https://www.datacamp.com/es/tutorial/neural-network-models-r>.

-   Freddy Hernández, Juan Carlos Correa *Gráficos con R*. [online]
    fhernanb. Disponible en:
    <https://fhernanb.github.io/Graficos-con-R/par.html>.

-   Freddy Hernández, Juan Carlos Correa *Pruebas de Homocedasticidad*.
    [online] fhernanb. Disponible en:
    <https://fhernanb.github.io/libro_regresion/homo.html>.

-   Taiyun Wei, Viliam Simko *An Introduction to corrplot*. [online]
    cran. Disponible en:
    <https://cran.r-project.org/web/packages/corrplot/vignettes/corrplot-intro.html>.

-   IBM SPSS Statistics *Regresión logística multinomial*. [online] IBM.
    Disponible en:
    <https://www.ibm.com/docs/es/spss-statistics/saas?topic=regression-multinomial-logistic>.

-   Rstudio *Regresión Logístico Ordinal.* [online] rpubs. Disponible
    en:
    [https://rpubs.com/Especializacion/Logistico](https://rpubs.com/Especializacion/LogisticoOrdinal){.uri}.

-   rubenfcasal *aprendizaje_estadistico.* [online] rubenfcasal.
    Disponible en:
    <https://rubenfcasal.github.io/aprendizaje_estadistico/bagging-rf-r.html>.

-   Rstudio *Análisis discriminante lineal (LDA) y análisis
    discriminante cuadrático (QDA).* [online] rpubs. Disponible en:
    <https://rpubs.com/joaquin_ar/233932>.

-   BMC *NLR, MLP, SVM, and LDA: a comparative analysis on EMG data from
    people with trans-radial amputation.* [online] jneuroengrehab.
    Disponible en:
    <https://jneuroengrehab.biomedcentral.com/articles/10.1186/s12984-017-0290-6>.

-   Rstudio *Multi-Class LDA, Step-by-Step, and An Example.* [online]
    rpubs. Disponible en: <https://rpubs.com/zhaoxia/1047413>.

-   Apuntes del Profesor.
